臺灣屏東地方法院刑事判決
110年度金訴字第98號
公  訴  人  臺灣屏東地方檢察署檢察官
被      告  蔡炎成

                    籍設新北市○○區○○路000號0樓（新北○○○○○○○○）


選任辯護人  孫安妮律師（法扶律師）
上列被告因洗錢防制法等案件，經檢察官提起公訴（110年度偵
字第6187號、第5603號），本院判決如下：
    主  文
蔡炎成幫助犯洗錢防制法第十四條第一項之洗錢罪，處有期徒刑
參月，併科罰金新臺幣壹萬元，罰金如易服勞役，以新臺幣壹仟
元折算壹日。　
　　事　實
一、蔡炎成依其智識程度及社會經驗，雖可預見金融機構帳戶係
    個人理財之重要工具，關係個人財產、信用之表徵，若將金
    融機構存摺、提款卡及密碼等資料提供予他人，可能供詐騙
    集團將詐欺犯罪所得款項匯入並轉出，製造金流斷點，達到
    隱匿詐欺所得去向之結果，以逃避檢警之追緝，竟仍基於幫
    助詐欺取財及幫助洗錢之不確定故意，於民國110年2月6日2
    0時30分許，在新北市○○區○○○路0號之錢櫃KTV旁巷弄某處，
    取得黃琨雄（由本院另行審結）所交付且為其所申設之玉山
    銀行帳號0000000000000號帳戶（下稱玉山銀行帳戶）之存
    摺、提款卡、網路銀行帳號密碼、提款卡密碼等資料後，於
    110年2月6日20時30分至同年月14日15時30分許間之某時，
    在臺北市萬華區貴陽街某處將之交付予李俊岳（起訴書記載
    為李君悅〈音譯〉）。嗣某詐欺集團以不詳方式取得上開玉山
    銀行帳戶等資料後，即共同意圖為自己不法之所有，基於詐
    欺取財及洗錢之犯意聯絡，於110年2月10日某時起，透過交
    友軟體WEDATE與林明皓取得聯繫，再以通訊軟體LINE與林明
    皓聯絡，向林明皓佯稱可匯款參與投資外匯期貨云云，致林
    明皓陷於錯誤，而依指示分別於110年2月14日15時30分許、
    同日16時57分許、同日21時30分許，各轉帳新臺幣（下同）
    1萬元、1萬7仟元、3萬元至前開玉山銀行帳戶內，再由該詐
    欺集團提領一空，以此方式製造金流之斷點，致無法追查受
    騙金額之去向，而隱匿該等犯罪所得。嗣經林明皓發覺有異
    ，遂報警處理，始循線查獲上情。
二、案經林明皓訴由屏東縣政府警察局內埔分局、新北市政府警
    察局板橋分局報請臺灣屏東地方檢察署檢察官偵查起訴。　
    理  由
壹、程序方面
一、本院對被告蔡炎成有管轄權　　
　　按案件由犯罪地或被告之住所、居所或所在地之法院管轄；
    又數人共犯一罪或數罪者，為相牽連案件；數同級法院管轄
    之案件相牽連者，得合併由其中一法院管轄，刑事訴訟法第
    5條、第7條第2款、第6條第1項規定甚明。而所謂數人共犯
    一罪或數罪情形，並不以判決結果認定為共犯者為限，祇須
    從偵查結果，形式上認係具有廣義共犯關係，亦即具有共同
    正犯、教唆與被教唆關係及正犯與幫助之犯罪關係者，均屬
    相牽連之案件(最高法院97年度台上字第3142號判決要旨參
    照)。又幫助犯屬刑法上廣義之共犯，從而，刑事訴訟法第7
    條第2款所稱數人共犯一罪或數罪之相牽連之案件，所指之『
    共犯一罪』應包括幫助犯，而不以刑法第28條共同實行犯罪
    之共同正犯為限。本件依起訴書所載內容及卷內相關卷證資
    料所示，可知被告蔡炎成於本案所為係提供同案被告黃琨雄
    所申設之玉山銀行帳戶，用以幫助詐騙集團施行詐術，使告
    訴人陷於錯誤而將遭詐騙之款項轉帳至該玉山銀行帳戶內，
    其等所為犯行即有事實牽連之關係，依上開說明，與刑事訴
    訟法第7條第2款數人共犯一罪之要件相符，為相牽連案件，
    則因黃琨雄之住所係位於本院轄區之屏東縣○○鄉○○路00號，
    本院就被告蔡炎成所涉本案自亦有管轄權無誤，先予敘明。
     
二、證據能力部分
  ㈠按被告以外之人於審判外之言詞或書面陳述，除法律有規定
    者外，不得作為證據，刑事訴訟法第159條第1項固定有明文
    ；惟被告以外之人於審判外之陳述，雖不符同法第159條之1
    至第159條之4之規定，而經當事人於審判程序同意作為證據
    ，法院審酌該言詞陳述或書面陳述作成時之情況，認為適當
    者，亦得為證據，同法第159條之5第1項亦定有明文。經查
    ，本判決所引用之被告以外之人於審判外之陳述，固均屬傳
    聞證據，惟被告蔡炎成及其辯護人就前揭審判外陳述均表示
    同意具有證據能力（見本院卷第311頁）。本院審酌上開證
    據製作時之情況，尚查無違法不當及證明力明顯過低之瑕疵
    ，亦認為以之作為證據應屬適當，爰逕依刑事訴訟法第159
    條之5第1項規定，認前揭證據均例外有證據能力。
  ㈡本判決所引用之其餘文書證據及證物，並無證據證明係公務
    員違背法定程序所取得，亦無顯有不可信之情況，且經本院
    於審理期日合法調查，該等證據自得作為本案裁判之資料。
貳、實體方面
一、認定犯罪事實部分
  ㈠前揭玉山銀行帳戶係同案被告黃琨雄所申設，被告蔡炎成於
    上開時間、地點，取得同案被告黃琨雄所交付之前揭玉山銀
    帳戶存摺、提款卡、網路銀行帳號密碼及提款卡密碼資料後
    ，另於上開時間、地點，將之交付給李俊岳等事實，除為被
    告所是認外（見偵字第6187號卷第264頁、本院卷第169、17
    2頁），並經證人即同案被告黃琨雄於警詢、偵查及本院審
    理時、證人李俊岳於本院審理時分別證述明確（見警卷第8
    、9頁、偵字第6187號卷第10、11、13至15、115頁、本院卷
    第312至316頁），並有玉山銀行集中管理部110年3月18日玉
    山個（集）字第1100004659號函暨所附客戶基本資料、對話
    紀錄、指認犯罪嫌疑人紀錄表（含犯罪嫌疑人指認表）、監
    視器錄影畫面翻拍照片、車輛詳細資料報表等件在卷可稽（
    見警卷第19、21、47至73頁、偵字第6187號卷第17至19、51
    、53頁）；又告訴人林明皓受有前揭訛詐，遂將前揭款項先
    後轉帳至前揭玉山銀行帳戶內，再由詐欺集團提領一空之事
    實，亦據告訴人於警詢中指述歷歷（見警卷第11、12頁），
    復有玉山銀行集中管理部110年3月18日玉山個（集）字第11
    00004659號函暨所附交易明細、高雄市政府警察局旗山分局
    溝坪派出所受理詐騙帳戶通報警示簡便格式表、受理各類案
    件紀錄表、受理刑事案件報案三聯單、内政部警政署反詐騙
    諮詢專線紀錄表、金融機構聯防機制通報單、ATM交易明細
    、Line對話紀錄翻拍照片等件附卷為佐（見警卷第23、27至
    31、33、35至37、41至43頁）。是上開事實均首堪認定。
　㈡被告雖否認前揭犯行，惟其確有為本案幫助犯行，有以下事
    證可資佐證：　　 　
　⒈按刑法上故意，分直接故意（確定故意）與間接故意（不確
    定故意），行為人對於構成犯罪之事實，明知並有意使其發
    生者，為直接故意；行為人對於構成犯罪事實，預見其發生
    而其發生並不違背其本意者，為間接故意。而幫助犯之成立
    ，以行為人主觀上認識被幫助者正欲從事特定犯罪或係正在
    從事特定犯罪，且該犯罪有既遂可能，而其行為足以幫助他
    人實現構成要件者，即具有幫助故意，並不以行為人確知被
    幫助者所實施正犯行為之細節或具體內容為必要。　　
　⒉金融機構帳戶事關存戶個人財產權益之保障，屬個人理財工
    具，若與存摺、金融卡及密碼結合，專屬性、私密性更形提
    高，倘非存戶本人或與之具密切親誼關係者，難認有何正當
    理由可自由使用該帳戶之存摺、金融卡，一般人均有妥為保
    管存摺、金融卡、密碼，以防止被他人冒用之認識，縱有特
    殊情況偶有將帳戶存摺、金融卡、密碼交付他人之需，亦必
    深入瞭解其用途後再行提供以使用，若落入不明人士手中，
    極易被利用為詐欺之犯罪工具，恆係吾人日常生活經驗與事
    理之然；而有犯罪意圖者，非有正當理由，竟徵求他人提供
    帳戶，客觀上可預見其目的，係供為某筆資金之存入，後再
    行領出之用，且該筆資金之存入及提領過程係有意隱瞞其流
    程及行為人身分曝光之用意，一般人本於一般認知能力均易
    於瞭解。又對於利用他人帳戶從事詐欺犯行，於現今社會層
    出不窮，早已為大眾傳播媒體廣為報導多年，政府機關及各
    金融機構亦不斷呼籲民眾應謹慎控管己有帳戶，切勿出賣或
    提供個人帳戶，以免淪為詐騙者之工具。是依一般人之社會
    生活經驗，苟不以自己名義申辦金融機構帳戶，卻向不特定
    人蒐集帳戶供己使用，其目的極可能欲利用該帳戶供作非法
    詐欺取財等犯行，已屬具一般智識經驗之人所能知悉或預見
    。　
　⒊觀諸被告與同案被告黃琨雄之臉書messenger通訊軟體對話內
    容，可知被告告知黃琨雄若提供帳戶供他人使用，3個帳戶1
    個月可獲得9至12萬元之報酬，有該對話截圖在卷可稽（見
    警卷第72至73頁），依此推算平均1個帳戶每月即可獲得3至
    4萬元之報酬。雖被告於本院審理時供稱係2本帳戶，1個月5
    萬元報酬（見本院卷第348頁），惟不論提供1本帳戶係可獲
    得3至4萬元或2萬5仟元之報酬，在僅提供帳戶供他人使用之
    情況下，每月卻能獲得高價報酬，與一般工作薪資相較，顯
    不成比例，對此被告當無不知之理，此參以被告於本院審理
    時自承其與其弟有公司，每星期工作5天，每天工作8至12小
    時，每月之收入僅10萬元，且其當時確有想過1本帳戶可獲
    得2萬5仟元之報酬有點不太合理即明（見本院卷第348、349
    頁）。而在正常情況下，一般人皆可以存入最低開戶金額之
    方式自行向金融機構申請開立存款帳戶，手續上極為方便簡
    單，並無任何身分限制，且得同時在不同金融機構申請多數
    存款帳戶使用，此乃眾所週知之事，被告對此亦自承申請帳
    戶不會很困難等語（見本院卷第349頁），是倘欲取得他人
    帳戶使用之人所從事者確為合法行徑，大可自行開戶或由親
    近之人提供帳戶即可，實無須平白無故再另以高額費用透過
    被告向素不相識之同案被告黃琨雄要求提供帳戶之理，在在
    可徵其舉無非係利用被告所捜集提供之帳戶從事類如詐欺取
    財之犯行，並刻意以此手法製造查緝斷點甚明，被告對此自
    難諉稱並未預見。　
　⒋審以被告於行為時已屬成年，具有高中肄業之教育程度，前
    曾與其弟開設公司，此據被告於本院審理時供明在卷（見本
    院卷第348、352頁），復觀諸其於本院審理時之應答及舉止
    均屬正常，顯見其乃係具有相當智識程度及社會經驗之人，
    其對事物之理解、判斷要無異於常人之處。是依被告之智識
    程度及社會經驗，就其僅提供常人均能輕易辦理之存款帳戶
    ，卻可獲得與所付出顯不相當之高額報酬，顯可能涉及詐欺
    等不法，實應瞭然於心，則其主觀上當已預見對方極可能從
    事詐取財物等非法活動，始會刻意另以高額費用委請其捜集
    提供帳戶，無非係藉此手法製造犯罪查緝上之斷點，此由被
    告於偵查中尚不知李俊岳之真實姓名為何，而向檢察官事務
    官陳稱該人為「李君悅（音譯）」，復無法說明其他相關訊
    息（見偵字第6187號卷第264頁），即見要求其搜集提供帳
    戶之人或詐欺集團究竟誰屬，根本不明，檢警自無從或難以
    查緝，勢將形成查緝上之斷點。
　⒌準此，被告主觀上應已預見其向同案被告黃琨雄取得帳戶供
    他人使用，有使對方遂行詐欺取財，並規避查緝，藉此製造
    金流斷點之高度可能，惟僅因對方提出高額報酬之對價，即
    置犯罪風險於不顧，猶涉險提供前揭玉山銀行帳戶，容任犯
    罪結果之發生，是其主觀上確有幫助詐欺取財、幫助洗錢之
    不確定故意，至為明瞭。　
　㈢被告確有幫助洗錢之不確定故意：　
　　按洗錢防制法所稱洗錢，指下列行為：一、意圖掩飾或隱匿
    特定犯罪所得來源，或使他人逃避刑事追訴，而移轉或變更
    特定犯罪所得。二、掩飾或隱匿特定犯罪所得之本質、來源
    、去向、所在、所有權、處分權或其他權益者。三、收受、
    持有或使用他人之特定犯罪所得，洗錢防制法第2條定有明
    文。故行為人如有上揭各款所列洗錢行為者，即成立同法第
    14條第1項之洗錢罪。從而，倘詐欺集團向被害人施用詐術
    後，為隱匿其詐欺所得財物之去向，而令被害人將其款項轉
    入該集團所持有、使用之人頭帳戶，並由該集團所屬之車手
    前往提領詐欺所得款項得逞，如能證明該帳戶內之資金係本
    案詐欺之特定犯罪所得，即已該當於洗錢防制法第14條第1
    項之洗錢罪（最高法院108年台上字第1744號判決意旨參照
    ）。本案詐欺集團向告訴人林明皓施用詐術後，為隱匿詐欺
    所得去向，乃誘騙告訴人將受騙款項匯至渠等所掌控之同案
    被告黃琨雄之人頭帳戶內，嗣再提領一空，業已製造金流之
    斷點，而隱匿該犯罪所得之去向，致無從或難以追查犯罪所
    得。揆諸首揭說明，該詐欺集團所為自屬洗錢防制法第2條
    第2款所規範之洗錢行為；而被告主觀上確有預見並容任其
    行為可能幫助詐欺集團隱匿詐欺犯罪所得去向之結果發生，
    業如前述，足見其確有幫助洗錢之不確定故意甚明。
　㈣被告辯解法院所為的判斷：
　  被告之辯解略以：⑴警卷第73頁所示的對話紀錄，是李俊岳
    拿我的手機與黃琨雄的對話。⑵伊不知道這個帳戶被拿去詐
    欺，我也是被騙，李俊岳跟我講沒有問題，我拿到交給他，
    他說他檢查看看有沒有問題，然後他說被掛失不能用，我馬
    上跟黃琨雄說你的被掛失有問題不能使用，黃琨雄跟我說他
    怕會有問題，所以不給我了，我說好就掛斷電話，我也不清
    楚怎麼變成詐欺了云云（見本院卷第169、345、346頁）。
    惟查：
　⑴警卷第73頁所示的對話紀錄並非係李俊岳與同案被告黃琨雄
    的對話，而係被告與同案被告黃琨雄的對話，業據證人李俊
    岳、黃琨雄於本院審理時分別證述綦詳（見本院卷第317、3
    18、319、332頁），且被告於前開證人為前揭證述後，即改
    稱上開對話係其複製李俊岳跟伊的對話，然後傳給黃琨雄云
    云（見本院卷第348、350、351頁），與其前揭此部分所辯
    有所不一，足見被告前揭此部分所辯，自無足取。
　⑵再者，告訴人確已將前揭款項先後轉帳至前揭玉山銀行帳戶
    內，並遭提領一空等情，前已敘及，且該等款項最後一筆遭
    提領之時間為110年2月14日21時37分，業據前揭玉山銀行集
    中管理部110年3月18日玉山個（集）字第1100004659號函所
    附交易明細記載甚明（見警卷第23頁），而前揭玉山銀行帳
    戶係於110年2月15日凌晨1時55分許始經警方向銀行通報為
    警示帳戶乙情，則據金融機構聯防機制通報單記載明確（見
    警卷第31頁），益見該玉山銀行帳戶於告訴人轉帳及遭提領
    款項時根本不可能有因掛失而有不能使用之情，被告此部分
    所辯自與客觀事證並不相符，同無足取。
　⑶此外，本院依據前開各項事證，逐一剖析，互核印證結果，
    始據以認定被告確有幫助詐欺取財、幫助洗錢之犯罪事實，
    且被告係基於不確定故意為上開犯行，被告猶空言否認犯行
    ，實無足取。又被告主觀上既已預見有此犯罪可能性，竟仍
    執意參與，終至結果之發生，此種在所不惜、不顧一切之僥
    倖心態，依法仍屬故意之範疇，自不能以其辯稱亦係受騙云
    云而解免其犯行之成立，至多僅能以其係出於不確定故意，
    與確定故意者在惡性程度上非無輕重之別，而作為量刑上之
    參酌，是被告執此為辯，亦非可採。
　㈤綜上所述，足徵被告所為辯解並不足採，是以本件事證已臻
    明確，被告之犯行應堪認定。
二、論罪科刑部分
　㈠按刑法上之幫助犯，係對於犯罪與正犯有共同之認識，而以
    幫助之意思，對於正犯資以助力，未參與實施犯罪構成要件
    之行為者而言。查被告將同案被告黃琨雄前揭玉山銀行帳戶
    等資料，提供給李俊岳後，遭詐欺集團用以作為收受詐欺所
    得財物及洗錢之犯罪工具，過程中並無證據證明被告客觀上
    有何參與詐欺取財及洗錢之構成要件行為，其所為充其量僅
    足認定係詐欺取財及洗錢罪構成要件以外之幫助行為；且其
    主觀上亦難遽認與實行詐欺取財及洗錢之詐欺集團成員間有
    所犯意聯絡，而有參與或分擔詐欺取財及洗錢之犯行。是本
    案既查無證據足資證明被告有共同詐欺取財及洗錢之犯意聯
    絡及行為分擔，自應認被告所為之犯行，僅止於詐欺取財及
    洗錢之幫助犯行為。
  ㈡核被告所為，係犯刑法第30條第1項前段、第339條第1項之幫
    助詐欺取財罪及同法第30條第1項前段、洗錢防制法第14條
    第1項之幫助洗錢罪。又卷內並無證據資料可證被告對於該
    詐欺集團之人數究竟若干，有無3人以上，難認其有所知悉
    或預見，自無從遽以刑法第339條之4第1項第2款三人以上共
    同詐欺取財罪之幫助犯對被告相繩，併此敘明。　　　
　㈢被告以一交付同案被告黃琨雄前揭玉山銀行帳戶等資料之行
    為，同時觸犯上開幫助詐欺取財及幫助洗錢之罪名，為想像
    競合犯，依刑法第55條規定，應從一重之幫助洗錢罪處斷。
　㈣被告以幫助之意思，參與犯罪構成要件以外之行為，依刑法
    第30條第2項規定，就上開犯行按正犯之刑減輕之。　
　㈤被告前因施用毒品案件，分別經臺灣臺北地方法院以105年度
    簡字第485號判處應執行有期徒刑3月、臺灣新北地方法院以
    105年度審簡字第2247號判處有期徒刑2月確定，上開2案再
    經臺灣新北地方法院以106年度聲字第2247號裁定定應執行
    有期徒刑4月確定，並於106年5月16日易科罰金執行完畢，
    固據卷附臺灣高等法院被告前案紀錄表記載在卷，然除上開
    前案紀錄表外，檢察官並未就構成累犯事實，以及大法官釋
    字第775號解釋文所明示關於累犯者有其特別惡性及對刑罰
    反應力薄弱而加重最低本刑部分，具體指出證明方法，故此
    部分列為刑法第57條第5款所定「犯罪行為人之品行」進行
    審酌（詳後述），而無刑法第47條累犯加重規定之適用（最
    高法院110年度台上大字第5660裁定參照）。　
　㈥本院以行為人之責任為基礎，審酌被告提供同案被告黃琨雄
    前揭玉山銀行帳戶等資料供詐騙集團使用，助長詐騙集團財
    產犯罪之風氣，致告訴人受騙而轉帳，實為當今社會層出不
    窮之詐財事件所以發生之根源，造成社會互信受損，擾亂金
    融交易往來秩序，影響層面廣泛，且亦因被告提供帳戶，致
    使執法人員難以追查該詐騙份子之真實身分，被告所為實屬
    不該，且其迄今均未與告訴人達成和解或有所賠償，兼衡被
    告犯罪之動機、目的、手法、素行（前有因犯罪經執行完畢
    之紀錄，業如前述）、自陳之智識程度、家庭、經濟及生活
    狀況（見本院卷第352頁）等一切情狀，量處如主文所示之
    刑，並諭知罰金如易服勞役之折算標準。　
三、沒收方面　　
　　被告所為僅成立幫助之犯行，復無證據證明被告就此犯行確
    已實際獲有利益，難以認定有何犯罪所得，自無從併予宣告
    沒收。此外，被告所提供之同案被告黃琨雄前揭玉山銀行帳
    戶等資料，並非被所有，復無證據證明被告對之有事實上之
    共同處分權限，自亦無從併予宣告沒收。
據上論斷，應依刑事訴訟法第299條第1項前段，洗錢防制法第14
條第1項，刑法第11條、第339條第1項、第30條第1項前段、第2
項、第55條、第42條第3項前段，刑法施行法第1條之1第1項，判
決如主文。
本案經檢察官盧惠珍提起公訴，由檢察官潘國威到庭執行職務。
中    華    民    國   111    年    6     月    10    日
                   刑事第一庭   審判長法  官  王以齊
                                      法  官  粘凱庭
                                      法  官  楊宗翰
以上正本證明與原本無異。　　　　　　　　　　　　　　　　如不服本判決應於收受判決後20日內向本院提出上訴書狀，並應
敘述具體理由；其未敘述上訴理由者，應於上訴期間屆滿後20日
內向本院補提理由書（均須按他造當事人之人數附繕本）「切勿
逕送上級法院」。
中    華    民    國   111    年    6     月    10    日
                                      書記官  黃依玲
附錄本案論罪科刑法條全文：
中華民國刑法第339條
意圖為自己或第三人不法之所有，以詐術使人將本人或第三人之
物交付者，處五年以下有期徒刑、拘役或科或併科五十萬元以下
罰金。
以前項方法得財產上不法之利益或使第三人得之者，亦同。
前二項之未遂犯罰之。
洗錢防制法第14條
有第二條各款所列洗錢行為者，處七年以下有期徒刑，併科新臺
幣五百萬元以下罰金。
前項之未遂犯罰之。
前二項情形，不得科以超過其特定犯罪所定最重本刑之刑。